臺灣臺中地方法院民事裁定　　　　　　　　96年度監字第81號
聲　請　人　乙○○
上列當事人聲請選定未成年人監護人事件，本院裁定如下：
    主  文
聲請駁回。
程序費用由聲請人負擔。
    理  由
一、本件聲請意旨略以：聲請人係未成年人甲○○（男、民國七
    十八年一月十五日生）、丙○○（男、八十二年八月十一日
    生）之大伯，甲○○及丙○○之生父丁○○於九十五年十二
    月三十一日死亡，故關於繼承被繼承人丁○○遺產部分，自
    應由丁○○之配偶戊○○、子女（即成年人己○○及未成年
    人甲○○、丙○○）共同繼承之。然甲○○、丙○○為未成
    年人，而協議分割登記之他造為其等之法定代理人即生母戊○○與同居之胞兄己○○，恐利害關係有所衝突。是關於辦
    理被繼承人丁○○遺產分割等事項，實不宜由生母戊○○或
    己○○擔任未成年人甲○○、丙○○之法定代理人。經未成
    年人之親屬林廖碧錦、廖清滿、乙○○決議，由聲請人乙○○擔任甲○○、丙○○之法定代理人。爰依法聲請為未成年
    人甲○○、丙○○選定監護人等語。並提出戶籍謄本、繼承
    系統表、親屬會議記錄、印鑑證明等件為證。
二、按對於未成年子女之權利義務，除法律另有規定外，由父母
    共同行使或負擔之。父母之一方不能行使權利時，由他方行
    使之。父母均不能共同負擔義務時，由有能力者負擔之；未
    成年人無父母，或父母均不能行使、負擔對於其未成年子女
    之權利義務時，應置監護人；父母均不能行使、負擔對於未
    成年子女之權利義務，或父母死亡而無遺囑指定監護人時，
    始得依左列順序定其監護人：一、與未成年人同居之祖父母
    。二、與未成年人同居之兄姐。三、不與未成年人同居之祖
    父母。未能依前項之順序定其監護人，或為未成年子女之最
    佳利益，法院得依未成年子女、檢察官、當地社會福利主管
    機關或其他利害關係人之聲請，就其三親等內旁系血親尊親
    屬、社會福利主管機關、社會福利機構或其他適當之人選定
    或改定為監護人，並得指定監護之方法。民法第一千零八十
    九條第一項、第一千零九十一條前段、第一千零九十四條第
    一項、第二項分別定有明文。次按繼承，因被繼承人死亡而
    開始；繼承人有數人時，在分割遺產前，各繼承人對於遺產
    全部為公同共有；未成年子女，因繼承、贈與或其他無償取
    得之財產，為其特有財產；父母對於未成年子女之特有財產
    ，有使用、收益之權。但非為子女之利益不得處分之。民法
    第一千一百四十七條、第一千一百五十一條、第一千零八十
    七條、第一千零八十八條第二項分別定有明文。再按「父或
    母與其未成年之子女共同繼承時，依同法第一千零八十八條
    之規定，對於子女之特有財產既有管理及使用、收益之權，
    並得為子女之利益而處分之，不得謂有侵害其子女之繼承權
    。原審既認定上訴人等之母，係因清理維持上訴人等生活所
    負之債務而處分遺產，又謂係侵害上訴人等之繼承權，顯屬
    理由矛盾」（最高法院五十一年臺上字第二一０八號判例著
    有明文）。
三、經查：未成年人甲○○、丙○○之父丁○○已於九十五年十
    二月三十一日過世，而未成年人甲○○、丙○○之生母戊○○尚健在，有戶籍謄本在卷可稽。是依上開規定，有關未成
    年人甲○○、丙○○權利義務之行使負擔，其等生母既然仍
    健在，亦無不能行使負擔未成年人甲○○、丙○○權利義務
    之情事，自應由其任之，自無適用民法一千零九十四條第一
    項、第二項規定請求選定或改定監護人之餘地。揆諸前揭說
    明，上開被繼承人丁○○之遺產即屬被繼承人之配偶戊○○
    、己○○、未成年人甲○○、丙○○公同共有，而公同共有
    遺產之分割，性質上屬於一種處分行為，並對全體繼承人為
    有利，故戊○○以法定代理人之身分為未成年人甲○○、丙○○辦理遺產分割，除有事實足認其非為未成年人甲○○、
    丙○○之利益者外，因屬為未成年子女之利益而處分其特有
    財產之情形，並非法所不許，自無禁止雙方代理而須利益迴
    避及應另行指定或選定監護人之問題。至於戊○○以法定代
    理人之身分為未成年人甲○○、丙○○辦理遺產分割登記，
    倘遭地政機關駁回，亦屬是否另循『行政程序救濟』之問題
    ，並非本院所應調查認定，附此說明（臺灣高等法院九十一
    年度家抗字第三三七號民事裁定參照）。復查，聲請人主張
    戊○○與未成年人甲○○、丙○○同為被繼承人丁○○之繼
    承人，為辦理遺產分割，戊○○受限於民法第一百零六條雙
    方代理之禁止，為免利害衝突（利害相反），不宜由戊○○
    擔任未成年人甲○○、丙○○法定代理人職務，致無法辦理
    繼承分割，而有指定監護人之必要等語。惟按民法第一千零
    九十二條規定父母對其未成年之子女，得因特定事項，於一
    定期限內，委託他人行使監護之職務。故戊○○就被繼承人
    丁○○遺產分割事項，亦得依此規定委託他人行使監護之職
    務（臺灣高等法院九十年度家抗字第二八八號民事裁定參照
    ）。且縱聲請人前揭主張屬實，惟此亦僅為戊○○就未成年
    子女甲○○、丙○○有關繼承丁○○遺產一事遭遇障礙之單
    一事件，亦核與民法上規定未成年子女監護人之設置及指定
    之性質，本係為該未成年人為長期性、持續性及全面性之為
    未成年子女之人身及財產上監護，有所不同。聲請人既未提
    出有關戊○○顯不能行使或負擔對於未成年子女權利義務之
    情事，依前開說明，自無另設監護人之必要，殊屬明確。從
    而，聲請人自不得以上開戊○○行使未成年人甲○○、丙○○法定代理人職務遭遇障礙之單一事件，而主張依民法第一
    千零九十四條規定聲請法院選定監護人（臺灣高等法院九十
    一年度家抗字第三三七號、九十年度家抗字第二八八號民事
    裁定參照）。故戊○○就被繼承人丁○○遺產分割事項，亦
    得依民法第一千零九十二條規定委託他人行使未成年人監護
    之職務，聲請人聲請法院選定未成年人甲○○、丁○○之監
    護人，於法無據，應予駁回。
四、依非訟事件法第二十一條第一項，裁定如主文。
中　　華　　民　　國　　96　　年　　6 　　月　　15　　日
                  家事法庭    法　官　林三元
以上為正本係照原本作成。
如對本裁定抗告，須於裁定送達後十日之不變期間內，向本院提
出抗告狀。
中　　華　　民　　國　　96　　年　　6 　　月　　17　　日
                              書記官